臺灣嘉義地方法院民事判決
110年度訴字第132號
原      告  中天資產管理顧問有限公司

法定代理人  宋尚賢  
被      告  陳輝雄  
            陳建堂  
            陳月霞  

            陳致杰  

            陳致安  
            何陳月娥
            陳宏祐  

            陳冠妃  

            陳冠吟  

兼上四被告
訴訟代理人  陳輝村  
上列當事人間請求分割共有物事件，本院於民國110年4月20日言
詞辯論終結，判決如下：
    主      文
兩造所共有如附表一所示之土地與附表二、三所示之建物應予變
價分割，所得價金按前開附表所示權利範圍之比例分配之。
訴訟費用由兩造依原應有部分之比例負擔。
    事實及理由
甲、程序方面
壹、按言詞辯論期日，當事人之一造不到場者，得依到場當事人
    之聲請，由其一造辯論而為判決；前項規定，於訴訟標的對
    於共同訴訟之各人必須合一確定者，言詞辯論期日，共同訴
    訟人中一人到場時，亦適用之，民事訴訟法第385條第1項前
    段、第2項定有明文。
貳、查被告陳輝雄、陳月霞、陳致杰、陳致安均經合法通知，而
    未於言詞辯論期日到場，有本院言詞辯論筆錄、報到單、送
    達證書等在卷可證；且核無民事訴訟法第386條各款所列情
    形，爰依原告之聲請，由其一造辯論而為判決。
乙、實體方面
壹、原告主張：
一、兩造所共有如附表一所示之土地與附表二、三所示之建物，
　　為兩造所分別共有，兩造即各共有人之權利範圍亦均如附表
    一、二、三所示。系爭土地並無因物之使用目的不能分割之
    情形，兩造亦無不分割之約定，且兩造無法達成分割協議，
    然因附表二、三所示之建物均坐落於附表一所示之土地上，
    前開建物僅單一出入口，各共有人分割後所得位置之面積過
    小，亦無法供獨立出入使用，是系爭土地以原物分割顯有困
    難，為保持系爭房地之完整性與經濟利用價值，爰依民法第
    823條、第824條之規定請求裁判變價分割。
二、並聲明：求為判決如主文第1項所示。
貳、被告方面
（壹）被告陳輝村、陳建堂、陳月霞、何陳月娥、陳宏祐、陳冠
      妃、陳冠吟均以：不同意分割。其等自小即居住於系爭建
      物與土地，係賴以居住之祖產，亦不宜變價分割等語，資
      為抗辯。
（貳）其餘被告則未於言詞辯論期日到場，亦未提出書狀作任何
      聲明或陳述。
參、得心證之理由
一、按各共有人，除法令另有規定外，得隨時請求分割共有物；
    但因物之使用目的不能分割或契約訂有不分割之期限者，不
    在此限，民法第823條第1項定有明文。次按共有物之分割，
    依共有人協議之方法行之。分割之方法不能協議決定，或於
    協議決定後因消滅時效完成經共有人拒絕履行者，法院得因
    任何共有人之請求，命為下列之分配：一、以原物分配於各
    共有人。但各共有人均受原物之分配顯有困難者，得將原物
    分配於部分共有人。二、原物分配顯有困難時，得變賣共有
    物，以價金分配於各共有人；或以原物之一部分分配於各共
    有人，他部分變賣，以價金分配於各共有人。共有人相同之
    數不動產，除法令另有規定外，共有人得請求合併分割，民
    法第824條第1、2、5項定有明文。前開所謂原物分配有困難
　　，係指共有物性質上不能以原物分配或以原物分配有困難之
    情形，例如共有物本身無法為原物分割，或雖非不能分割，
    然分割後將顯然減損其價值或難以為通常使用（最高法院98
    年度台上字第223號判決要旨同此見解）。第按分割共有物
　　，除應斟酌各共有人之意願、利害關係及共有物之性質外，
    尚應斟酌分得部分所得利用之價值、經濟效用等原則。且裁
    判分割共有物，屬形成判決，法院定共有物之分割方法，固
    應斟酌當事人之聲明及上開事項等，而本其自由裁量權為公
    平合理之分配，但並不受當事人聲明、主張或分管約定之拘
    束。查：
（一）附表一所示之土地（面積145平方公尺）與附表二、三所
      示之建物，為兩造所分別共有，兩造即各共有人之權利範
      圍亦均如附表一、二、三所示；與系爭土地、建物並無因
      物之使用目的不能分割之情形，兩造亦無不分割之約定，
      且兩造無法達成分割協議等事實，為兩造所不爭，復有土
      地登記第三類謄本、建物登記第三類謄本、土地登記第一
      類謄本、建物登記第一類謄本、地籍圖謄本、嘉義市地政
      事務所建物測量成果圖、相片與土地登記第一類謄本、建
      物登記第一類謄本等在卷可證（見本院卷第17至55頁與第
      125至144頁），自堪信為真實。從而，為系爭土地、建物
      共有人之原告依前揭規定，請求裁判分割系爭土地、建物
　　　，自屬有據。
（二）附表一所示之土地面積僅145平方公尺，倘依兩造之權利
      範圍比例為原物分割，兩造分得土地面積顯然過小，顯無
      法獨自供建築使用，將減損土地之經濟效用。且坐落系爭
      89地號土地上之建物，門牌號碼為吳鳳北路300號；系爭
      土地及建物北鄰88地號土地，前開鄰地蓋有門牌號碼為吳
      鳳北路304號房屋，依現況無法供系爭土地對外聯絡通行
      ；南鄰90地號土地，前開鄰地蓋有門牌號碼為吳鳳北路29
      8號房屋，依現況無法供系爭土地對外聯絡通行；系爭土
      地及建物均係自西側之吳鳳北路對外聯絡通行；系爭土地
      東鄰96-11地號土地，前開鄰地蓋有建物，依現況無法供
      系爭土地對外聯絡通行。系爭建物靠西側之前半段為3層
      鋼筋混凝土造建物，後半段靠東側部分則為2層木造建物
      ，依現況前開建物無法為實物分割，且前開3層與2層建物
      均各僅設1樓梯，供樓上樓下出入，但均須利用吳鳳北路
      對外聯絡通行，別無其他獨立之出入口，亦有本院110年4
      月19日勘驗筆錄在卷可憑（見本院卷第229至233頁）。是
      依前開事證，足認系爭土地、建物以原物分配與兩造顯有
      困難，故本院斟酌系爭土地、建物之面積與使用情形、兩
      造即共有人之利益及意願、系爭共有物分割後之經濟效用
      等一切情形，因認系爭土地、建物應予變價分割，將所得
      價金依權利範圍比例分配與兩造為適當。且透過變價拍賣
      之方式，可由雙方及公正有意願之人以競標方式，透過自
      由市場加以競爭，使系爭土地、建物之市場價值得以極大
      化，爰判決如主文第1項所示。
二、再按法院為終局判決時，應依職權為訴訟費用之裁判。因共
　　有物分割事件涉訟，由敗訴當事人負擔訴訟費用顯失公平者
　　者，法院得酌量情形，命勝訴之當事人負擔其一部。共同訴
　　訟人，按其人數，平均分擔訴訟費用，但共同訴訟人於訴訟
　　之利害關係顯有差異者，法院得酌量其利害關係之比例，命
　　分別負擔，民事訴訟法第87條第1項、第80條之1、第85條第
　　1項分別定有明文。而法院准予分割共有物之判決，被告有
　　數人時，非因連帶或不可分之債敗訴，自無庸引用民事訴訟
　　法第85條第2項；且依前開民事訴訟法第80條之1之立法理由
　　觀之，民事訴訟法第80條之1係同法第78條之特別規定，則
　　訴訟費用負擔之依據自無庸再贅引民事訴訟法第78條。查本
　　院審酌分割共有物之訴，係固有必要共同訴訟，兩造本可互
　　換地位，本件原告起訴雖於法有據，但被告應訴實因訴訟性
　　質所不得不然；且分割方法係法院考量全體共有人利益依職
　　權所定，原告既為共有人之一，亦同受利益，若全由形式上
　　敗訴者負擔訴訟費用亦顯失公平，本院爰審酌兩造共有比例
　　情形、分割所受之利益、共同被告於訴訟之利害關係差異等
　　等，因認本件訴訟費用應由兩造各依其就系爭不動產之原應
　　有部分（權利範圍）之比例負擔，較為公允，爰諭知如主文
　　第2項所示。
三、末按共有人自共有物分割之效力發生時起，取得分得部分之
    所有權。應有部分有抵押權或質權者，其權利不因共有物之
    分割而受影響；但有下列情形之一者，其權利移存於抵押人
    或出質人所分得之部分：一、權利人同意分割，二、權利人
    已參加共有物分割訴訟，三、權利人經共有人告知訴訟而未
    參加。前項但書情形，於以價金分配或以金錢補償者，準用
    第881條第1項、第2項或第899條第1項規定，民法第824條之
    1第1、2、3項定有明文。又關於抵押權移存於抵押人所分得
    部分（含價金分配部分），祇要符合民法第824條之1第2項
    但書各款規定，應屬法律規定之法定效果，無庸當事人為任
    何聲明，縱有聲明，法院亦無庸於判決主文內諭知（臺灣高
    等法院暨所屬法院98年法律座談會民事類提案第10號研討結
    果同此見解）。查迄本院言詞辯論終結前，依前開土地第一
    類登記謄本與建物登記第一類謄本所載，原告所有之系爭土
    地、建物之權利範圍均設定最高限額抵押權予訴外人吳孟芬
    ，有前開土地登記第一類謄本、建物登記第一類謄本在卷可
    憑，且前開抵押權人經告知訴訟而未參加，自應依前開規定
    辦理，然依前開說明，本院無庸於判決主文內諭知，附此敘
    明。
四、本件事證已臻明確，兩造所為之其他主張，陳述並所提之證
　　據，經審酌後，認均與本件之結論無礙，不再一一論述，併
　　予敘明。
中　　華　　民　　國　　110 　年　　4 　　月　　29　　日
                  民事第二庭法　官　陳卿和   
以上正本係照原本作成。
如對本判決上訴，須於判決送達後20日內向本院提出上訴狀（應
附繕本）。
如委任律師提起上訴者，應一併繳納上訴審裁判費。
中　　華　　民　　國　　110 　年　　4 　　月　　29　　日
                            書記官　柯凱騰
附表一、嘉義市○段○○段00地號土地、面積145平方公尺
編號  共有人姓名       權利範圍
一、  原告              36分之1
二、　被告陳輝雄         6分之1　
三、  被告陳輝村         6分之1
四、  被告陳建堂　　     6分之1
五、  被告何陳月娥       6分之1
六、  被告陳月霞         6分之1
七、  被告陳宏祐        36分之0　　　　　　
○、  被告陳冠妃        36分之1
九、  被告陳冠吟　　　　36分之1
十、  被告陳致杰        72分之1
十一、被告陳致安        72分之1
附表二、嘉義市○段○○段000○號房屋（含增建部分）
編號  共有人姓名       權利範圍
一、  原告              36分之1
二、　被告陳輝雄         6分之1　
三、  被告陳輝村         6分之1
四、  被告陳建堂　　     6分之1
五、  被告何陳月娥       6分之1
六、  被告陳月霞         6分之1
七、  被告陳宏祐        36分之0　　　　　　
○、  被告陳冠妃        36分之1
九、  被告陳冠吟　　　　36分之1
十、  被告陳致杰        72分之1
十一、被告陳致安        72分之1
附表三、嘉義市○段○○段0000○號房屋（含增建部分）
編號  共有人姓名       權利範圍
一、  原告              36分之1
二、　被告陳輝雄         6分之1　
三、  被告陳輝村         6分之1
四、  被告陳建堂　　     6分之1
五、  被告何陳月娥       6分之1
六、  被告陳月霞         6分之1
七、  被告陳宏祐        36分之0　　　　　　
○、  被告陳冠妃        36分之1
九、  被告陳冠吟　　　　36分之1
十、  被告陳致杰        72分之1
十一、被告陳致安        72分之1